【裁判字號】    98,訴,2201
【裁判日期】    990330
【裁判案由】    返還押標金
【裁判全文】
臺灣高雄地方法院民事判決              98年度訴字第2201號
原      告  昂霖環保工程有限公司
法定代理人  乙○○
訴訟代理人  許桂挺律師
被      告  台灣中油股份有限公司
法定代理人  甲○○
訴訟代理人  葉張基律師
上列當事人間請求返還押標金事件，經本院於民國99年3 月15日
言詞辯論終結，判決如下：
    主  文
原告之訴及假執行之聲請均駁回。
訴訟費用由原告負擔。
    事  實  及  理  由
一、按第168 條至第172 條及前條所定之承受訴訟人，於得為承
    受時，應即為承受之聲明；民事訴訟法第175 條第1 項定有
    明文。本件被告法定代理人於訴訟中由施顏祥變更為甲○○
    ，則甲○○具狀聲明承受訴訟（本院審卷第71至73頁），核
    無不合，應予准許。
二、原告主張：
  (一)被告於民國98年3 月間，標售所屬「大林煉油廠」現有呆料
    154 項、閒置資產5 項及廢資產38項等物品（下稱系爭標案
    ），由所屬「煉製事業部南部採購中心」刊登「財物變賣公
    告」，通知欲參與投標者，得於98年4 月6 日上午10時前往
    「大林煉油廠」材料課倉庫看貨，並明定於98年4 月7 日21
    時前投標，且於同月10日上午9 時30分進行開標。原告於98
    年4 月7 日投遞標單（下稱系爭標單），並繳納新台幣（下
    同）120 萬元押標金（下稱系爭押標金），惟發現系爭標單
    內容填寫錯誤，將原欲投標「第五/ 第六加氫脫琉、第三/
    第九琉磺工廠設備等就地標售案、案號UZA988F004」，誤填
    為系爭標案，隨即於98年4 月9 日派人親送陳情書，向被告
    表示撤銷系爭標單之意思表示。又縱認原告前開錯誤意思表
    示無法撤銷，惟系爭標單係屬要約，被告並未於系爭標案開
    標日即98年4 月10日決標，且系爭標案之「報價注意事項」
    ，亦無所謂被告「保留開標」之權利，即被告就系爭標單之
    要約，未於期限內為承諾，要約失其拘束力，被告自應返還
    系爭押標金。為此，爰依民法第179 條規定提起本訴。
  (二)並聲明：(1)被告應給付原告120 萬元，及自起訴狀繕本送達
    翌日起至清償日止，按年息百分之5 計算之利息。(2)願供擔
    保，請准宣告假執行。
三、被告則以：
  (一)系爭標案投標者，有原告及訴外人銓省企業有限公司、鈺鈦
    有限公司、基銀企業有限公司等4 家廠商，於系爭標案之公
    告期限內提出完整投標文件。又原告於98年4 月7 日14時許
    ，投遞系爭標單，且於投標封明確標明，係參與系爭標案之
    投標，被告於98年4 月8 日收受系爭標單；嗣原告於98年4
    月9 日派員送交陳情書，主張誤投標單，欲撤銷系爭標單，
    不參與投標，且於開標日98年4 月10日，再派員親自送達陳
    情書，除重述前開錯誤外，並向被告表示「今日開標本公司
    向貴公司申請放棄本案投標權，請貴公司將問題標文件暫存
    ，待開完標後交由貴公司查證，以免影響貴公司開標作業」
    。被告為求公允，依系爭標案之公告規定如期進行開標，將
    各廠商標單價格填入報價，惟未告知各投標價格，經被告之
    開標人徵詢監辦開標人意見後，決定保留系爭標案，提送被
    告內部之「煉製事業部採購審議委員會」（下稱審議會）討
    論。經審議會研究系爭標單相關文件後，認均符合系爭標案
    公告、標售說明書規定，且投標封明白記載係參與系爭標案
    ，故認原告無意思表示錯誤可言，充其量僅為內心動機錯誤
    ，進而於98年6 月10日上午10時許繼續進行開標，確定原告
    超過底價而決標，並收取系爭押標金。然因原告表示無意簽
    約，被告乃於98年6 月18日寄發存證信函，催告原告前來簽
    約，逾期則沒收系爭押標金，原告經被告多次函文通知，均
    未辦理簽約，被告依「標售廠商報價單注意事項」（下稱系
    爭注意事項）第9 條規定，沒入系爭押標金。
  (二)原告於系爭標單並無任何「承諾期限」之訂定。又系爭標單
    要約之意思表示，目的係為取得與被告簽署標售物買賣契約
    之地位，故該要約意思表示之效力，應至「實際決標」時為
    止，且未得標廠商之要約，亦於此時失其效力；是原告主張
    要約拘束力，僅至原定開標日為止，顯無理由。另本件係出
    售閒置資產，與政府採購法規定範圍不符，而無政府採購法
    之適用；然參酌政府採購法第48條第1 項各款規定，即採購
    機關為確保採購程序之正確性而延期開標程序，待爭議處理
    完畢，再續行後續開標作業，於法亦無不合。
  (三)並聲明：(1)原告之訴駁回。(2)如受不利判決，願供擔保請准
    宣告免為假執行。
四、兩造不爭執之事項及簡化之爭點為：
  (一)兩造不爭執事項：
  1.被告於98年3 月24日，辦理系爭標案公開招標，參與投標廠
    商有原告及訴外人銓省企業有限公司、鈺鈦有限公司、基銀
    企業有限公司等4 家廠商。
  2.原告於98年4 月7 日14時許，投遞系爭標單及繳付系爭押標
    金，且於投標封明確載明參與系爭標案之投標，被告則於98
    年4月8日收受系爭標單。
  3.原告於98年4 月9 日派員送交陳情書，主張誤投標單，欲撤
    回系爭標單文件，不參與投標，且於開標當日即98年4 月10
    日派員親自送達陳情書，除重述前開錯誤外，並表示放棄系
    爭標案投標權，繼表示請被告將系爭標單文件暫存，開標後
    交由被告查證，以免影響開標。
  4.被告於98年4 月10日進行系爭標案之公告開標，由開標人員
    剪開標單後填入報價，惟未告知各廠商價格，原告在場說明
    報價問題，故開標人徵詢監辦開標人意見後，決定保留系爭
    標案，提送審議會討論。
  5.被告內部審議會於98年4 月13日以0810次審議會決議，認參
    與系爭標案之廠商無投標後撤回或放棄之依據，決定擇期開
    價格標，並於98年4 月16日函知原告。
  6.原告於98年4 月21日、23日，各以陳情書或存證信函表示系
    爭標案於98年4 月10日不予決標，應視為廢標或流標，進而
    主張應發還系爭押標金，而被告則於98年4 月23日、5 月8
    日寄發存證信函通知原告，系爭標案於前揭開標日僅保留開
    標，將擇期開價格標。
  7.被告於98年6 月3 日以函知投標廠商，定於98年6 月10日繼
    續開標，確定原告超過底價得標，收取系爭押標金。又於98
    年6 月18日寄發存證信函催告原告前來簽約，且表示逾期將
    沒收系爭押標金，原告於98年6 月20日函覆被告，否認得標
    ，要求被告返還押標金。
  8.被告於98年7 月2 日第0832次審議會決議，以存證信函通知
    原告沒收系爭押標金，並於98年年7 月10日寄發存證信函通
    知原告沒收系爭押標金。
  9.「第五/ 第六加氫脫琉、第三/ 第九琉磺工廠設備等就地標
    售案，案號UZA988F004」之投標期限為98年4 月3 日21時前
    ，開標日期為98年4 月8 日，由訴外人群治公司得標。
  (二)兩造爭執事項：
  1.原告主張被告未於開標日98年4 月10日決標，即未於期限內
    承諾，原告之要約失其拘束力，有無理由？
  2.原告依不當得利法律關係，請求被告返還系爭押標金，是否
    有據？
五、前揭不爭執事項，業據原告提出財物變賣公告1 紙、標售說
    明書1 份、呆廢料（閒置資產）標售廠商報價單1 紙、原告
    98年4 月22日存證信函1 份、被告98年5 月8 日存證信函1
    份（見台灣台北地方法院98年度審訴字第4222號卷第5 至14
    頁）等為證，且有被告提出之系爭標案相關資料1 份、原告
    等4 家投標廠商之投遞標單相關資料1 份、原告98年4 月9
    日、4 月10日、4 月21日、4 月23日陳情書及存證信函各1
    份、系爭標案98年4 月10日開標記錄單1 份、被告98年4 月
    13日第0810次會議決議、4 月30日第0815次會議決議、7 月
    2 日第0832次會議決議各1 份、被告98年4 月16日煉購字第
    09800626440 號函、98年6 月3 日煉購字第09810225170 號
    函各1 份、被告98年5 月8 日、6 月18日、6 月20日、7 月
    10日存證信函各1 份、系爭標案98年6 月10開標記錄單及相
    關資料1 份（本院審卷第21至54頁）等附卷可稽，固堪認為
    真實。茲就兩造之爭點，析述本院得心證之理由如下：
  (一)原告主張被告未於開標日98年4 月10日決標，即未於期限內
    承諾，原告之要約失其拘束力，有無理由？
  1.按系爭注意事項第6 條（開標日期）規定：「4 月10日上午
    9 時30分在本事業部開標室當眾開標…」、第7 條（決標原
    則）規定：「以合計總價為準，並以低於底價之最高標為得
    標原則…」，有系爭注意事項1 紙（見本院審卷第22頁）可
    按。據此，原告於公告期間內投遞系爭標單，所為要約之意
    思表示，依前開系爭注意事項內容，係以開標日即98年4 月
    10日為承諾之期日。是被告主張系爭標案開標日並非承諾期
    日云云，應不足採。
  2.按公開招標之開標或承諾，原則上雖應於開標日決定由何人
    得標，惟為考量公共利益、投標廠商之公平性及其他特殊因
    素等，招標機關於有相當合理原因之情形下，得保留而不予
    決標；蓋此不予決標行為，不僅不違背當事人合理期待，且
    亦為達公平、正確開標結果之必要行為。查，原告於98年4
    月7 日14時許，投遞系爭標單及繳付系爭押標金，且於投標
    封明確載明參與系爭標案之投標，被告則於98年4 月8 日收
    受系爭標單；而原告於98年4 月9 日派員送達陳情書，主張
    誤投標單，欲申請撤回系爭標單文件，不參與投標；又於開
    標當日98年4 月10日派員親自送達陳情書，除重述前開錯誤
    外，並表示放棄系爭標案投標權，請被告將系爭標單文件暫
    存，待開標後交由被告查證，以免影響開標作業，均如前述
    。據此，被告未於原定系爭標案開標日98年4 月10日決標，
    係因原告一再陳情主張系爭標單意思表示錯誤，有得撤銷之
    情事，且就原告有無意思表示錯誤而得撤銷情事，非為被告
    開標相關人員所能及時判斷認定，並系爭標案非僅原告投標
    ，另有3 家廠商參與；是被告開標人員為釐清爭議，確保決
    標之正確性，僅剪開標單後填入報價，未予決標，並將決標
    保留及提送審議會研議。準上而論，被告未於原定開標日決
    標，將之保留，係為釐清、判定原告有無意思表示錯誤而得
    撤銷等情事，即係由於原告行為所致，且此保留係考量原告
    之利益及各投標廠商之公平性；是被告延後決標，自屬有據
    ，原告所為要約之拘束力，仍屬存在。從而，原告主張被告
    未於期限內為承諾，系爭標單之要約失其拘束力云云，即屬
    無據。
  (二)原告依不當得利法律關係，請求被告返還系爭押標金，是否
    有據？
  1.按依不當得利之法則請求返還不當得利，以其無法律上之原
    因而受利益，致他人受有損害為其要件，民法第179 條前段
    定有明文。查，系爭標案原定開標日98年4 月10日，雖未為
    決標，然系爭標單要約之拘束力仍存在，已如前述。又被告
    於98年6 月3 日以函知系爭標案各投標廠商，定於98年6 月
    10日繼續開標，確定原告超過底價得標，並於98年6 月18日
    寄發存證信函催告原告前來簽約，且表示逾期將沒收系爭押
    標金，原告則於98年6 月20日函覆被告，否認得標而未簽約
    ，亦見前述。依系爭注意事項第9 條規定：「決標3 日內訂
    約，…如拒不切結或故意不簽約或得標後不為承購者，本事
    業部有權沒收押標金…」，本件原告既已得標，而不為承購
    ，則被告依前開規定，沒收系爭押標金，並非無法律上原因
    而受有利益，核與不當得利之構成要件不符。
  2.從而，原告主張系爭標單之要約已失其拘束力，被告無法律
    上原因收受系爭押標金，自屬不當得利云云，即屬無據。
六、綜上所述，系爭標單並不因被告未於系爭標案原定開標日決
    標，而失其拘束力，且被告係依據系爭標案之系爭注意事項
    第9 條規定，沒收系爭押標金，並非無法律上原因。從而，
    原告依不當得利法律關係，請求被告應給付120 萬元，為無
    理由，應予駁回。又原告之訴既經駁回，則其假執行之聲請
    亦失所附麗，應併予駁回。
七、本件事證已臻明確，兩造其餘攻擊防禦方法及舉證，核與判
    決結果無影響，爰不另一一論述，附此敘明。
八、據上論結，本件原告之訴為無理由，依民事訴訟法第78條，
    判決如主文。
中    華    民    國    99    年    3    月     30    日
                  民事第五庭  法  官  洪榮家
正本係照原本作成。
如不服本判決，應於送達後20日內，向本院提出上訴狀並表明上
訴理由，如於本判決宣示後送達前提起上訴者，應於判決送達後
10日內補提上訴理由書（須附繕本）。
中    華    民    國    99    年    3    月     30    日
                              書記官  胡美儀

司法院資訊處製作；財團法人民間司法改革基金會備份。
